ACORDAO-COMPLETO-2457266

ACÓRDÃO 5332/2021 ATA 9/2021 - PRIMEIRA CÂMARA

VISTA, relatada e discutida esta tomada de contas especial instaurada em desfavor de Abelardo Rodrigues Filho, ex-prefeito municipal de Alto Rodrigues/RN, em decorrência da omissão no dever de prestar contas dos recursos recebidos por força do Programa de Apoio aos Sistemas de Ensino para Atendimento de Jovens e Adultos (Peja) , no exercício de 2013.
ACORDAM os Ministros do Tribunal de Contas da União, reunidos em sessão da Primeira Câmara, ante as razões expostas pelo relator e com fundamento nos arts. 1º, inciso I; 16, inciso III, alíneas "a" e "c" e §3º; 19; 23, inciso III; 26; 28, inciso II; e 57 da Lei 8.443/1992, c/c os arts. 214, incisos II e III, alínea "a", e 215 a 217 do Regimento Interno, em:
9.1.  rejeitar as alegações de defesa apresentadas por Abelardo Rodrigues Filho e julgar irregulares suas contas;
9.2. condenar Abelardo Rodrigues Filho ao recolhimento ao Fundo Nacional de Desenvolvimento da Educação da quantia de R$ 99.218,69 (noventa e nove mil, duzentos e dezoito reais e sessenta e nove centavos) , atualizada monetariamente e acrescida de juros de mora contados de 18/1/2016 até sua efetiva quitação;
9.3. aplicar a Abelardo Rodrigues Filho multa de R$ 7.000,00 (sete mil reais) , a ser recolhida ao Tesouro Nacional, com incidência de encargos legais, calculados da data deste acórdão até a data do pagamento, se este for efetuado após o vencimento do prazo abaixo estipulado;
9.4. fixar prazo de 15 (quinze) dias, a contar da notificação, para comprovação, perante o Tribunal, do recolhimento das dívidas acima imputadas;
9.5. autorizar a cobrança judicial da dívida, caso não atendida a notificação;
9.6. autorizar o pagamento das dívidas em até 36 (trinta e seis) parcelas mensais consecutivas, caso venha a ser solicitado pelo responsável antes do envio do processo para cobrança judicial;
9.7. fixar o vencimento da primeira parcela em 15 (quinze) dias a contar do recebimento da notificação e o das demais a cada 30 (trinta) dias, com incidência dos respectivos encargos legais sobre o valor de cada parcela;
9.8. alertar ao responsável que a inadimplência de qualquer parcela acarretará o vencimento antecipado do saldo devedor; e
9.9. dar ciência deste acórdão à Procuradoria da República no Estado do Rio Grande do Norte, com a informação de que a íntegra do relatório e do voto que o fundamentaram podem ser consultados no endereço eletrônico www.tcu.gov.br/acordaos.

Tomada de contas especial instaurada em decorrência da omissão no dever de prestar contas dos recursos recebidos por força do Programa de Apoio aos Sistemas de Ensino para Atendimento de Jovens e Adultos (Peja), no exercício de 2013.

Primeira Câmara

Município de Alto do Rodrigues - RN.

3.  Responsável: Abelardo Rodrigues Filho (XXX.403.957-XX).

13.1. Ministros presentes: Walton Alencar Rodrigues (Presidente), Benjamin Zymler e Jorge Oliveira (Relator).
13.2. Ministro-Substituto convocado: Marcos Bemquerer Costa.
13.3. Ministros-Substitutos presentes: Augusto Sherman Cavalcanti e Weder de Oliveira.

JORGE OLIVEIRA

Transcrevo como parte do relatório a instrução elaborada na Secretaria de Controle Externo de Tomada de Contas Especial (SecexTCE) , constante da peça 30, acolhida pelos dirigentes da unidade:
'INTRODUÇÃO
1. Cuidam os autos de tomada de contas especial instaurada por Fundo Nacional de Desenvolvimento da Educação, em desfavor de Abelardo Rodrigues Filho (CPF: XXX.403.957-XX) , em razão de omissão no dever de prestar contas dos recursos recebidos por força do Programa de Apoio aos Sistemas de Ensino para Atendimento de Jovens e Adultos (Peja) , no exercício de 2013.
HISTÓRICO
2. Em 1/11/2018, com fundamento na IN/TCU 71/2012, alterada pela IN/TCU 76/2016 e DN/TCU 155/2016, o dirigente da instituição Fundo Nacional de Desenvolvimento da Educação autorizou a instauração da tomada de contas especial (peça 6) . O processo foi registrado no sistema e-TCE com o número 96/2019.
3. Os recursos repassados por FNDE à município de Alto do Rodrigues - RN, no âmbito do Programa de Apoio aos Sistemas de Ensino para Atendimento de Jovens e Adultos (Peja) - exercício 2013, totalizaram R$ 167.735,00 (peça 4) . 
4. O fundamento para a instauração da Tomada de Contas Especial, conforme consignado na matriz de responsabilização elaborada pelo tomador de contas, foi a constatação da seguinte irregularidade: 
'Não comprovação da boa e regular aplicação dos recursos recebidos da União, por meio do Programa de Apoio aos Sistemas de Ensino para Atendimento à Educação de Jovens e Adultos - PEJA-2013, celebrado entre o Fundo Nacional de Desenvolvimento da Educação e a Prefeitura Municipal de Alto do Rodrigues/RN.'
5. O responsável arrolado na fase interna foi devidamente comunicado e, diante da ausência de justificativas suficientes para elidir a irregularidade e da não devolução dos recursos, instaurou-se a tomada de contas especial.
6. No relatório (peça 12) , o tomador de contas concluiu que o prejuízo importaria no valor original de R$ 167.735,00, imputando-se a responsabilidade a Abelardo Rodrigues Filho, Prefeito Municipal de Alto do Rodrigues/RN, no período de 1/1/2013 a 31/12/2016, na condição de gestor dos recursos. 
7. Em 13/8/2019, a Controladoria-Geral da União emitiu o relatório de auditoria (peça 13) , em concordância com o relatório do tomador de contas. O certificado de auditoria e o parecer do dirigente do órgão de controle interno concluíram pela irregularidade das presentes contas (peças 14 e 15) .
8. Em 22/8/2019, o ministro responsável pela área atestou haver tomado conhecimento das conclusões contidas no relatório e certificado de auditoria, bem como do parecer conclusivo do dirigente do órgão de controle interno, manifestando-se pela irregularidade das contas, e determinou o encaminhamento do processo ao Tribunal de Contas da União (peça 16) .
9. Na instrução inicial (peça 20) , analisando-se os documentos nos autos, concluiu-se pela necessidade de realização de citação e audiência para as irregularidades abaixo: 
9.1. Irregularidade 1: não comprovação da boa e regular aplicação dos recursos federais repassados ao município de Alto do Rodrigues - RN, em face da omissão no dever de prestar contas dos valores transferidos, no âmbito do Programa de Apoio aos Sistemas de Ensino para Atendimento de Jovens e Adultos (Peja) , no exercício de 2013, cujo prazo encerrou-se em 3/8/2015.
9.1.1. Evidências da irregularidade: documentos técnicos presentes nas peças 6, 7, 8 e 5.
9.1.2. Normas infringidas: art. 37, caput, c/c o art. 70, parágrafo único, da Constituição da República Federativa do Brasil; art. 93, do Decreto-lei 200/1967; art. 66, do Decreto 93.872/1986; art. 15 da Resolução CD/FNDE nº 48, de 2 de outubro de 2012.
9.2. Débitos relacionados ao responsável Abelardo Rodrigues Filho (CPF: XXX.403.957-XX) :
	Data de ocorrência*
	Valor histórico (R$ 1,00) 

	3/1/2013
	83.867,50

	8/8/2013
	83.867,50

* data da transferência efetiva presente no extrato da conta específica9.2.1. Cofre credor: Fundo Nacional de Desenvolvimento da Educação.
9.2.2. Responsável: Abelardo Rodrigues Filho (CPF: XXX.403.957-XX) .
9.2.2.1. Conduta: omitir-se no dever de prestar contas dos valores recebidos por meio do Programa de Apoio aos Sistemas de Ensino para Atendimento à Educação de Jovens e Adultos - PEJA-2013, celebrado entre o Fundo Nacional de Desenvolvimento da Educação e o município de Alto do Rodrigues/RN, quando estava obrigado a apresentar a prestação de contas até 03/08/2015.
9.2.2.2. Nexo de causalidade: a conduta descrita impediu o estabelecimento do nexo causal entre as possíveis despesas efetuadas com os recursos recebidos, no âmbito do instrumento em questão, no exercício de 2013.
9.2.2.3. Culpabilidade: não há excludentes de ilicitude, de culpabilidade e de punibilidade; é razoável supor que o responsável tinha consciência da ilicitude de sua conduta; era exigível conduta diversa da praticada, qual seja, desincumbir-se do seu dever por meio da apresentação da prestação de contas no prazo e forma devidos. 
10. Encaminhamento: citação.
10.1. Irregularidade 2: não cumprimento do prazo originalmente estipulado para prestação de contas do Programa de Apoio aos Sistemas de Ensino para Atendimento de Jovens e Adultos (Peja) , cujo prazo encerrou-se em 3/8/2015.
10.1.1. Evidências da irregularidade: documentos técnicos presentes nas peças 6, 7 e 8.
10.1.2. Normas infringidas: art. 37, caput, c/c o art. 70, parágrafo único, da Constituição da República Federativa do Brasil; art. 93, do Decreto-lei 200/1967; art. 66, do Decreto 93.872/1986; art. 15 da Resolução CD/FNDE nº 48, de 2 de outubro de 2012.
10.1.3. Responsável: Abelardo Rodrigues Filho (CPF: XXX.403.957-XX) .
10.1.3.1. Conduta: descumprir o prazo originalmente estipulado para prestação de contas dos recursos federais recebidos à conta do instrumento em questão, o qual se encerrou em 3/8/2015.
10.1.3.2. Nexo de causalidade: a conduta descrita impediu o estabelecimento do nexo causal entre as possíveis despesas efetuadas com os recursos recebidos, no âmbito do instrumento em questão, no exercício de 2013.
10.1.3.3. Culpabilidade: não há excludentes de ilicitude, de culpabilidade e de punibilidade; é razoável supor que o responsável tinha consciência da ilicitude de sua conduta; era exigível conduta diversa da praticada, qual seja, desincumbir-se do seu dever por meio da apresentação da prestação de contas no prazo e forma devidos. 
11. Encaminhamento: audiência.
12. Em cumprimento ao pronunciamento da unidade (peça 22) , foram efetuadas citação e audiência do responsável, nos moldes adiante:
a) Abelardo Rodrigues Filho - promovida a citação e audiência do responsável, conforme delineado adiante:
	Comunicação: Ofício 5111/2019 - Seproc (peça 23) 
Data da Expedição: 3/10/2019
Data da Ciência: 9/10/2019 (peça 24) 
Nome Recebedor: Maria Erivânia dos Santos
Observação: Ofício enviado para o endereço do responsável, conforme pesquisa de endereço no sistema da Receita Federal.
Fim do prazo para a defesa: 24/10/2019
	
13. Conforme Despacho de Conclusão das Comunicações Processuais (peça 26) , as providências inerentes às comunicações processuais foram concluídas. 
14. Transcorrido o prazo regimental, o responsável Abelardo Rodrigues Filho apresentou defesa, que será analisada na seção Exame Técnico.
ANÁLISE DOS PRESSUPOSTOS DE PROCEDIBILIDADE DA IN/TCU 71/2012
Apreciação do Prejuízo ao Contraditório e Ampla Defesa
15. Verifica-se que não houve o transcurso de mais de dez anos desde o fato gerador sem que tenha havido a notificação do responsável pela autoridade administrativa federal competente (art. 6º, inciso II, c/c art. 19 da IN/TCU 71/2012, modificada pela IN/TCU 76/2016) , uma vez que o fato gerador da irregularidade sancionada ocorreu em 4/8/2015, haja vista que o vencimento do prazo para prestação de contas deu-se em 3/8/2015, e o responsável foi notificado sobre as irregularidades pela autoridade administrativa competente conforme abaixo:
15.1. Abelardo Rodrigues Filho, por meio do ofício acostado à peça 7, recebido em 28/8/2015, conforme AR (peça 8) .
Valor de Constituição da TCE 
16. Verifica-se, ainda, que o valor atualizado do débito apurado (sem juros) em 1/1/2017 é de R$ 219.833,16, portanto superior ao limite mínimo de R$ 100.000,00, na forma estabelecida conforme os arts. 6º, inciso I, e 19 da IN/TCU 71/2012, modificada pela IN/TCU 76/2016. 
OUTROS PROCESSOS/DÉBITOS NOS SISTEMAS DO TCU COM OS MESMOS RESPONSÁVEIS
17. Informa-se que foi encontrado processo no Tribunal com o mesmo responsável:
	Responsável
	Processos

	Abelardo Rodrigues Filho
	Processo 017.402/2002-9 [RA, encerrado, 'RELATÓRIO DE AUDITORIA REALIZADA NO PERÍODO 23/10/02 A 08/11/02, COM O OBJETIVO DE FISCALIZAR A APLICAÇÃO DOS RECURSOS DE ROYALTIES DO PETRÓLEO']

18. Informa-se que foi encontrado débito imputável aos responsáveis no banco de débitos existente no sistema e-TCE:
	Responsável
	Débitos inferiores

	Abelardo Rodrigues Filho
	2340/2018 - Dano inferior ao limite de instauração da TCE cadastrado

19. A tomada de contas especial está, assim, devidamente constituída e em condição de ser instruída.
EXAME TÉCNICO
Da defesa do responsável Abelardo Rodrigues Filho
20. O responsável Abelardo Rodrigues Filho apresentou defesa, que passa a ser analisada em seguida:
21. Argumento 1 (peça 25, p. 1-4) :
21.1. A defesa do responsável alega que a documentação apresentada é suficiente para comprovar a regular aplicação das despesas referentes ao Peja 2013 e para isso apresentou a documentação de peça 25, p. 5-674, contendo relação de pagamentos dos professores, notas de empenho, licitações realizadas e extratos bancários da conta específica.
22. Análise do argumento 1: 
22.1. O repasse dos recursos à conta das transferências foi normatizado pela Resolução nº 48, de 2 de outubro de 2012, que por sua vez remete à Resolução/CD/FNDE nº 2, de 18 de janeiro de 2012, a qual lista a documentação necessária para compor a prestação de contas, conforme segue abaixo:
'Art. 2º A entrega das prestações de contas ocorrerá com a inserção, no SiGPC, das informações previstas nas respectivas resoluções que instituíram os repasses, as quais deverão ser suficientes para:
I. elaboração do relatório do cumprimento do objeto e dos benefícios alcançados, declarando a realização dos objetivos a que se propunha;
II. elaboração da relação de bens ou serviços;
III. elaboração da relação de despesas e pagamentos, com a indicação do respectivo credor;
IV. conciliação bancária;
V. outras demonstrações da execução dos recursos; e
VI. anexação, quando for o caso, de cópias de documentos digitalizados/escaneados, como por exemplo:
a. extrato bancário;
b. fotos;
c. Guia de Recolhimento da União;
d. termo de aceitação definitiva da obra;
e. despacho adjudicatório e homologação das licitações realizadas ou justificativa para sua dispensa ou inexigibilidade;
f. faturas;
g. recibos;
h. notas fiscais; ou
i. qualquer outro documento comprobatório da aplicação dos recursos.'
22.2. Verifica-se que as cópias dos processos de pagamentos e demais documentos comprovativos apresentados, de fato correspondem às despesas efetuadas com pagamentos de professores, aquisição de material escolar e aquisição de gêneros alimentícios, de acordo com a utilização preconizada para os recursos do Peja.
22.3. O responsável apresentou uma tabela (peça 25, p.1-3) com os valores referentes às supostas despesas com recursos do Peja 2013, realizadas em um período extenso, entre dezembro de 2012 e outubro de 2019. A documentação apresentada também se refere ao mesmo período.
22.4. Na tabela apresentada, as despesas realizadas em 2013 alcançam o montante de R$ 49.993,33 e apresentam o saldo inicial como sendo equivalente ao valor da primeira parcela transferida no âmbito do Peja/2013, no valor de R$ 83.867,50. Na mesma tabela, está ausente o crédito referente à segunda parcela, no mesmo valor de R$ 83.867,50, transferido em 8/8/2013. No entanto, o saldo final está correto, tendo sido feito a soma daquele valor ao saldo final existente em julho de 2013.
22.5. Ao final do ano de 2013, o saldo final apresentado atinge o montante de R$ 127.303,71, valor este que, dado a natureza do repasse, pode ser reprogramado para o exercício seguinte.
22.6. Observa-se ainda que, no extrato apresentado na peça 25, p. 520, o saldo de fundos de investimento em 31/12/2013 (BB CP Admin Supremo - CNPJBB CP ADMIN SUPREMO e CDB DI) corresponde ao montante citado acima, R$ 127.303.71. O saldo da conta corrente se encontrava zerado nessa mesma data.
22.7. Da análise procedida acima, verifica-se que os argumentos da defesa foram suficientes para elidir a irregularidade pela qual está sendo responsabilizado, de forma que devem ser acatados.
23. Em consulta aos sistemas corporativos do instaurador (SiGPC, peças 27 e 28) , realizada na data de 13/7/2020 e 24/8/2020, respectivamente, verifica-se que o responsável também não apresentou contas junto ao instaurador e continua inadimplente.
23.1. No âmbito do TCU, a questão relativa à apresentação da prestação de contas fora do prazo, sem justificativas condizentes, foi abordada no TC Processo 025.551/2017-5, nos seguintes termos:
 15. Nesse sentido, ainda que afastado o dano ao erário inicialmente apontado neste processo, resta assente nos autos a falta de justificativa plausível para a omissão no dever de prestar contas. Em tais situações, a jurisprudência desta Corte é no sentido de aplicação ao responsável da multa prevista no art. 58, inciso I, da Lei 8.443/1992, conforme demonstra o enunciado abaixo, colhido da ferramenta de pesquisa desta casa denominada Jurisprudência Selecionada (ementa do Acórdão 855/2015-TCU-Plenário, Rel. Min. Vital do Rêgo) : 'A apresentação extemporânea da prestação de contas, sem atenuantes que justifiquem o atraso, permite a exclusão do débito, mas não elide a omissão inicial, cabendo o julgamento pela irregularidade das contas com a aplicação de multa.'
23.2. Temos assim que, a demonstração da regularidade na aplicação de recursos público elide o débito, mas não afasta a irregularidade relativa à omissão no dever de prestar contas, uma vez que o responsável já havia sido citado por esse fato pelo TCU (Acórdão 4816/2017-TCU-Segunda Câmara, Rel. Min. ANA ARRAES, Acórdão 162/2019-TCU-Primeira Câmara, Rel. Min. BRUNO DANTAS) .
23.2. Ressalte-se, no entanto, que a Resolução CD/FNDE nº 48/2012, que disciplina o Peja, prevê a análise a aprovação dos recursos transferidos por parte de Parecer Conclusivo do Conselho de Acompanhamento e Controle Social (Cacs) do Fundeb e esse parecer não foi apresentado.
24. Não há elementos para que se possa efetivamente aferir e reconhecer a ocorrência de boa-fé na conduta de Abelardo Rodrigues Filho, podendo este Tribunal, desde logo, julgar irregularidade as suas contas, conforme os termos dos §§ 2º e 6º do art. 202 do Regimento Interno do TCU, e, consequentemente, aplicando-lhe a multa prevista no art. 58, inciso I, da Lei 8.443/92.
Prescrição da Pretensão Punitiva
25. Vale ressaltar que a pretensão punitiva do TCU, conforme Acórdão 1441/2016-TCU-Plenário, Relator: Benjamin Zymler, que uniformizou a jurisprudência acerca dessa questão, subordina-se ao prazo geral de prescrição indicado no art. 205 do Código Civil, que é de dez anos, contado da data de ocorrência da irregularidade sancionada, nos termos do art. 189 do Código Civil, sendo este prazo interrompido pelo ato que ordenar a citação, a audiência ou a oitiva do responsável.
26. No caso em exame, não ocorreu a prescrição, uma vez que a irregularidade sancionada ocorreu em 4/8/2015, e o ato de ordenação da citação ocorreu em 11/9/2019.
CONCLUSÃO
27. Em face da análise promovida na seção 'Exame Técnico', propõe-se acatar parcialmente as alegações de defesa do Sr. Abelardo Rodrigues Filho, pois foram suficientes apenas para sanar afastar o débito apurado. Acrescente-se que inexistem nos autos elementos que demonstrem a boa-fé do responsável ou a ocorrência de outras excludentes de culpabilidade.
28. Vale ressaltar que a jurisprudência pacífica nesta Corte é no sentido da imprescritibilidade das ações de ressarcimento ao erário (Súmula TCU 282) . Dessa forma, identificado dano ao erário, devese instaurar e julgar o processo de tomada de contas especial para responsabilizar seus agentes causadores, respeitando o direito ao contraditório e à ampla defesa, independentemente de quando ocorreram os atos impugnados.
29. Verifica-se também que não houve a prescrição da pretensão punitiva, conforme análise já realizada.
30. Contudo, tendo em vista que a demonstração da regularidade na aplicação de recursos público elide o débito, mas não afasta a irregularidade relativa à omissão no dever de prestar contas dos responsáveis citados neste Tribunal, propõe-se, com base no art. 209 § 4 do Regimento Interno do TCU, que as contas do Sr. Abelardo Rodrigues Filho sejam julgadas irregulares, com a aplicação de multa do art. 58, inciso I, da Lei 8.443/92.
INFORMAÇÕES ADICIONAIS
30.1. Apesar de ter sido reeleito para o período 2017-2020, o responsável, Sr. Abelardo Rodrigues Filho (CPF: XXX.403.957-XX) não é mais o atual gestor municipal, conforme consta da página oficial da PM de Alto do Rodrigues (peça 29) .
PROPOSTA DE ENCAMINHAMENTO
31. Diante do exposto, submetemos os autos à consideração superior, propondo ao Tribunal:
a) acatar parcialmente as alegações de defesa apresentadas pelo Sr. Abelardo Rodrigues Filho, uma vez que foram suficientes para elidir o débito apurado, mas não lograram êxito quanto à omissão do dever de prestar contas;
b) julgar irregulares, nos termos dos arts. 1º, inciso I, 16, inciso III, alínea 'a', § 2º, da Lei 8.443/92 c/c os arts. 19 e 23, inciso III, da mesma Lei, e com arts. 1º, inciso I, 209, inciso I, e 214, inciso III, do Regimento Interno/TCU, as contas do Sr. Abelardo Rodrigues Filho (CPF: XXX.403.957-XX) , ex-prefeito de Alto do Rodrigues-RN, gestão 2013-2016, aplicando-lhe, a multa prevista no art. 58, inciso I, da Lei 8.443/92 c/c o art. 268 do RI/TCU, fixando-lhe o prazo de quinze dias, a contar da notificação, para que comprove, perante o Tribunal (art. 214, III, a, do Regimento Interno do TCU) , o recolhimento da dívida aos cofres do Fundo Nacional do Desenvolvimento da Educação, atualizada monetariamente desde a data do acórdão que vier a ser proferido por este Tribunal até a do efetivo recolhimento, se pagas após o vencimento, na forma da legislação em vigor;
c) autorizar, desde logo, nos termos do art. 28, inciso II, da Lei 8.443/1992, a cobrança judicial da dívida, caso não atendidas a notificação;
d) autorizar, nos termos do art. 26 da Lei 8.443, de 1992, caso solicitado, o parcelamento da dívida em até 36 (trinta e seis) parcelas mensais e sucessivas, esclarecendo aos responsáveis que a falta de pagamento de qualquer parcela importará no vencimento antecipado do saldo devedor (art. 217, § 2º, do Regimento Interno do TCU) , sem prejuízo das demais medidas legais;
e) enviar cópia do Acórdão que vier a ser proferido aos responsáveis, ao Fundo Nacional de Desenvolvimento da Educação-FNDE e ao Assessor Especial do Controle Interno do FNDE, nos termos do Memorando-Circular 58/2018-Segecex, de 12/11/2018, para ciência, informando que a presente deliberação, acompanhada do Relatório e do Voto que a fundamenta, está disponível para a consulta no endereço virtual https://www.tcu.gov.br/acordaos, além de esclarecer que, caso requerido, o TCU poderá fornecer sem custos as correspondentes cópias, de forma impressa.
2. 	O Ministério Público junto ao TCU (MPTCU) divergiu da proposta e se manifestou nos seguintes termos (peça 35) :
 'O Ministério Público de Contas diverge da proposta de encaminhamento apresentada pela unidade técnica, pois entende que a documentação apresentada pelo responsável não é suficiente para a comprovação da boa e regular aplicação dos recursos federais que lhe foram confiados.
A Resolução/CD/FNDE 2/2012 assim dispõe acerca da prestação de contas dos recursos repassados pelo FNDE (grifou-se) :
'Art. 2º A entrega das prestações de contas ocorrerá com a inserção, no SiGPC, das informações previstas nas respectivas resoluções que instituíram os repasses, as quais deverão ser suficientes para:
I. elaboração do relatório do cumprimento do objeto e dos benefícios alcançados, declarando a realização dos objetivos a que se propunha;
II. elaboração da relação de bens ou serviços;
III. elaboração da relação de despesas e pagamentos, com a indicação do respectivo credor;
IV. conciliação bancária;
V. outras demonstrações da execução dos recursos; e
VI. anexação, quando for o caso, de cópias de documentos digitalizados/escaneados, como por exemplo:
a. extrato bancário;
b. fotos;
c. Guia de Recolhimento da União;
d. termo de aceitação definitiva da obra;
e. despacho adjudicatório e homologação das licitações realizadas ou justificativa para sua dispensa ou inexigibilidade;
f. faturas;
g. recibos;
h. notas fiscais; ou
i. qualquer outro documento comprobatório da aplicação dos recursos.
 (...) 
Art. 3º O FNDE, mediante processamento automático, examinará a prestação de contas sob o aspecto financeiro, segundo os padrões legais e técnicos aplicáveis à análise financeira. Em seguida, remeterá os resultados à área responsável pela análise técnica específica, para manifestação quanto ao atingimento do objeto e do objetivo da transferência.
§ 1º Os dados serão analisados com o intuito de estabelecer nexo de causalidade entre a receita e a despesa realizada, a conformidade entre a despesa realizada, o objeto e objetivo a serem alcançados, bem como o cumprimento das normas pertinentes a cada transferência.
§ 2º Quando houver a exigência de manifestação do conselho de controle social, as prestações de contas serão enviadas pelos responsáveis titulares aos respectivos conselheiros por meio do SiGPC, os quais deverão providenciar a emissão de parecer e o envio das prestações de contas ao FNDE, também por meio do sistema.'
A Resolução/CD/FNDE 48/2012, alterada pela Resolução/CD/FNDE 48/2013, assim dispõe especificamente sobre o Peja (grifou-se) :
'Art. 12. São responsabilidades dos agentes:
 (...) 
III - os estados, dos municípios e do Distrito Federal:
 (...) 
b. executar os recursos financeiros recebidos do FNDE/MEC exclusivamente em despesas para a manutenção e desenvolvimento da EJA;
 (...) 
d. prestar contas ao FNDE/MEC dos recursos recebidos, de acordo com o disposto nesta Resolução;
e. prestar todo e qualquer esclarecimento sobre a execução física e financeira dos recursos recebidos sempre que solicitado pelo FNDE/MEC, pela SECADI/MEC, por órgão do Sistema de Controle Interno do Poder Executivo Federal, pelo Tribunal de Contas da União, pelo Ministério Público ou por órgão ou entidade com delegação para esse fim;
f. emitir os documentos comprobatórios das despesas em nome do estado, do município ou do Distrito Federal, com a identificação do FNDE/MEC e do Programa e arquivar as vias originais em sua sede, ainda que utilize serviços de contabilidade de terceiros, juntamente com os documentos de prestação de contas, pelo prazo de vinte anos contados da data da aprovação da respectiva prestação de contas ou do julgamento da Tomada de Contas Especial pelo Tribunal de Contas da União (TCU) ;
g. cadastrar as matrículas da (s) nova (s) turma (s) no Censo Escolar subsequente ao início das atividades.
Art. 18. A prestação de contas da execução física levará em consideração o valor dos recursos transferidos a cada ente federado, autorizado pela SECADI/MEC ao FNDE/MEC. (NR) 
 (...) 
Art. 19. O acompanhamento e o controle social sobre a transferência e aplicação dos recursos repassados no âmbito desta Resolução para apoiar a manutenção de novas turmas de educação de jovens e adultos serão exercidos, em âmbito estadual, municipal e distrital, pelos respectivos conselhos do Fundeb, previstos no art. 24 da Lei no 11.494/2007.
Parágrafo único. Os conselhos a que se refere o caput analisarão as prestações de contas dos recursos repassados à conta corrente do Programa e emitirão, em sistema específico, parecer conclusivo acerca da aplicação dos recursos transferidos para a validação da execução físico-financeira das ações.
 (...) 
Art. 23. Ficam aprovados o Anexo I (Prestação de Contas) , o Anexo II (Demonstrativo da Execução da Receita e da Despesa e de Pagamentos efetuados) e o Anexo III (Orientações Gerais) desta resolução, disponíveis no portal do FNDE, no endereço www.fnde.gov.br. (NR) '
O Anexo I da Resolução/CD/FNDE 48/2012 contém o modelo do Demonstrativo Sintético Anual da Execução Físico-Financeira, e o Anexo II contém o modelo do Parecer Conclusivo do Conselho de Acompanhamento e Controle Social (CACS) do Fundeb. Já o Anexo III, incluído pela Resolução/CD/FNDE 48/2013, traz as Orientações Gerais sobre o uso dos recursos, destacando que seu objetivo é 'a manutenção de novas turmas de Educação de Jovens e Adultos oferecidas pelas redes públicas de ensino, na modalidade presencial, cujas matrículas ainda não tenham sido contempladas com recursos do Fundo de Manutenção e Desenvolvimento da Educação Básica e de Valorização dos Profissionais da Educação (Fundeb) '.
Pois bem, da análise dos documentos apresentados pelo responsável em suas alegações de defesa (peça 25) , verifica-se que se compõem principalmente de contratos, recibos, notas fiscais, notas de empenho, notas de liquidação, ordens de pagamento, folhas de pagamento e extratos bancários.
Tais documentos comprovam que, em 2013, os gastos com recursos federais totalizaram R$ 47.168,86 e foram utilizados para o pagamento da remuneração de professores (autônomos e comissionados) relativa aos meses de maio a dezembro/2013. Em 2014, os gastos totalizaram R$ 59.793,91, e também se destinaram ao pagamento da remuneração de professores (comissionados) , conforme folhas de pagamento dos meses de abril a setembro/2014. E, em 2015, os gastos totalizaram R$ 24.125,57, sendo parte com pagamento de professores (folha de pagamento dos meses de agosto a dezembro/2015) e parte com aquisição de gêneros alimentícios e material escolar (notas fiscais à peça 25, pp. 399, 416, 429 e 442) . O último débito na conta específica foi feito em 18/1/2016, sendo referente ao pagamento da nota fiscal constante à peça 25, p. 442, datada de 24/11/2015 (peça 25, p. 581) . Os recursos não utilizados permaneceram em aplicação financeira pelo menos até 15/10/2019, data do último extrato bancário apresentado pelo responsável (peça 25, p. 671) . O saldo existente nessa data era de R$ 114.292,36, salientando-se que houve novo repasse do FNDE em 3/1/2014, no valor de R$ 31.869,65, no âmbito do Peja/2014 (peça 25, p. 523) .
Toda essa documentação refere-se à execução financeira do programa, não tendo sido apresentado nenhum documento que comprove sua execução física, a exemplo dos comprovantes de matrículas, listas de frequência dos estudantes e certificados de conclusão de curso. Como agravante, não foram apresentados o Demonstrativo Sintético Anual da Execução Físico-Financeira e o Parecer Conclusivo do Conselho de Acompanhamento e Controle Social (CACS) . Tampouco foi comprovado o cadastro das matrículas das novas turmas de EJA no Censo Escolar subsequente ao início das atividades.
Cabe destacar que o responsável também foi omisso na entrega da prestação de contas referente ao Peja/2014, o que deu origem ao processo cadastrado no e-TCE sob o número 2.340/2018. Esse processo não resultou na instauração de TCE, em razão do baixo valor do dano, mas resultou na inscrição do responsável no Cadin (informação disponível no SiGPC) . 
Como os gastos realizados em 2014 e 2015 superaram o valor do repasse efetuado em 2014 (R$ 31.869,65) , pode-se considerar que o saldo existente em outubro/2019 na conta específica se refere aos recursos não utilizados do Peja/2013, que deveriam ter sido restituídos ao FNDE ainda na gestão de Abelardo Rodrigues Filho, o qual foi reeleito em 2016, mas teve seu mandato cassado pelo TSE em 2018 (O STF confirmou a cassação em julgamento proferido em 10/9/2019 - fonte: http://noticias.stf.jus.br/portal/cms/verNoticiaDetalhe.asp?idConteudo=423190) .
Quem sucedeu a Abelardo Rodrigues Filho foi Nixon da Silva Baracho, então presidente da Câmara Municipal e vencedor da eleição suplementar realizada em dezembro/2019. Nixon foi reeleito em 2020 e é o atual prefeito do município.
Em suas alegações de defesa, datadas de 17/10/2019, o ex-prefeito informa que, por não estar na condição de gestor do município de Alto do Rodrigues/RN, não tem como recolher o saldo que está em conta (Banco do Brasil, agência 477-4, conta corrente 31.075-1) , e sugere que seja solicitada ao gestor em exercício a emissão de Guia de Recolhimento da União para a devolução da referida quantia (peça 25, p. 4) .
Ao ver do MP de Contas, como o ex-prefeito não comprovou adequadamente a execução física do Peja/2013, ele merece ser condenado em débito pelo valor dos recursos do programa que foram gastos durante sua gestão. Esse valor é de R$ 99.218,69, conforme cálculo efetuado na tabela a seguir:
	A. Repasse do Peja/2013 
	R$ 167.735,00

	B. Pagamentos efetuados em 2013
	R$ 47.168,86

	C. Repasse do Peja/2014
	R$ 31.869,65

	D. Pagamentos efetuados entre 2014 e 2016
	R$ 83.919,48

	E. Total de despesas custeadas com recursos do Peja/2013 (= B + D - C) 
	R$ 99.218,69

Quanto ao saldo deixado em outubro/2019 na conta específica, entende-se que cabe a expedição de determinação à Prefeitura Municipal de Alto do Rodrigues para que efetue a devolução ao FNDE do valor total existente na conta corrente 31.075-1, agência 477-4, do Banco do Brasil, incluindo o montante aplicado financeiramente.
Considerando-se que o responsável não justificou sua omissão inicial no dever de prestar contas, propõe-se que suas contas sejam julgadas irregulares, com fundamento nas alíneas 'a' e 'c' do art. 16, III, da Lei 8.443/1992, com condenação pelo débito de R$ 99.218,69, além da aplicação da multa do art. 57 da Lei 8.443/1992. Para fins de simplificação, a data de referência do débito deve corresponder à data do último pagamento efetuado (18/1/2016) .
III
Ante o exposto, o Ministério Público de Contas manifesta-se no sentido de o Tribunal:
a) julgar irregulares, nos termos dos arts. 1º, inciso I, 16, inciso III, alíneas 'a' e 'c', da Lei 8.443/1992, c/c os arts. 19 e 23, inciso III, da mesma Lei, as contas de Abelardo Rodrigues Filho, condenando-a ao pagamento da quantia de R$ 99.218,69, atualizada monetariamente e acrescida dos juros de mora, calculadas a partir de 18/1/2016 até a data da efetiva quitação do débito, fixando-lhe o prazo de quinze dias, para que comprove, perante o Tribunal, o recolhimento da referida quantia aos cofres do Fundo Nacional de Desenvolvimento da Educação (FNDE) , nos termos do art. 23, inciso III, alínea 'a', da citada lei, c/c o art. 214, inciso III, alínea 'a', do Regimento Interno do TCU;
b) aplicar a Abelardo Rodrigues Filho a multa do art. 57 da Lei 8.443/1992;
c) autorizar a cobrança judicial da dívida, caso não atendida a notificação;
d) autorizar, nos termos do art. 26 da Lei 8.443/1992, caso solicitado, o parcelamento da dívida em até 36 parcelas mensais e sucessivas, esclarecendo ao responsável que a falta de pagamento de qualquer parcela importará no vencimento antecipado do saldo devedor (art. 217, § 2º, do Regimento Interno do TCU) , sem prejuízo das demais medidas legais;
e) determinar à Prefeitura Municipal de Alto do Rodrigues/RN que efetue a devolução ao FNDE do valor total existente na conta corrente 31.075-1, agência 477-4, do Banco do Brasil, incluindo valores que se encontrem aplicados financeiramente, devendo comprovar tal devolução perante o TCU, no prazo de 30 dias;
f) determinar à Secex/TCE que monitore o cumprimento da determinação proposta na alínea anterior;
g) dar ciência da deliberação que vier a ser proferida à Procuradoria da República no Estado do Rio Grande do Norte, ao Fundo Nacional de Desenvolvimento da Educação (FNDE) e ao Assessor Especial do Controle Interno do FNDE.'
 
 	É o relatório.

não há

Procurador Júlio Marcelo de Oliveira.

TOMADA DE CONTAS ESPECIAL. PROGRAMA DE APOIO AOS SISTEMAS DE ENSINO PARA ATENDIMENTO DE JOVENS E ADULTOS (PEJA). OMISSÃO NO DEVER DE PRESTAR CONTAS. CITAÇÃO. REMESSA DE DOCUMENTOS RELACIONADOS À EXECUÇÃO FINANCEIRA. AUSÊNCIA DA DOCUMENTAÇÃO COMPROBATÓRIA DA EXECUÇÃO FÍSICA DO PROGRAMA. REJEIÇÃO DAS ALEGAÇÕES DE DEFESA. IRREGULARIDADE DAS CONTAS. DÉBITO. MULTA.

TOMADA DE CONTAS ESPECIAL (TCE)

Secretaria de Controle Externo de Tomada de Contas Especial (SecexTCE).

Trata-se de tomada de contas especial instaurada em desfavor de Abelardo Rodrigues Filho, ex-prefeito municipal de Alto Rodrigues/RN, em decorrência da omissão no dever de prestar contas dos recursos recebidos por força do Programa de Apoio aos Sistemas de Ensino para Atendimento de Jovens e Adultos (Peja) , no exercício de 2013.
2.	Regularmente citado, o responsável apresentou extratos bancários, folhas de pagamento, contratos, recibos, notas fiscais, notas de empenho, ordens de pagamento e notas de liquidação.
3.	A Secretaria de Controle Externo de Tomada de Contas Especial (SecexTCE) entendeu que os documentos são suficientes para afastar a existência do débito, mas não elidem a omissão do dever de prestar contas. Em conclusão, manifestou-se pela irregularidade das contas e a aplicação de multa ao ex-prefeito.
4.	O Ministério Público junto ao TCU (MPTCU) divergiu parcialmente da proposta, por entender que os documentos se referem apenas à execução financeira do programa, mas não comprovam sua existência física, a exemplo "dos comprovantes de matrículas, listas de frequência dos estudantes e certificados de conclusão de curso". Aduziu, ademais, que não foram apresentados o Demonstrativo Sintético Anual da Execução Físico-Financeira e o Parecer Conclusivo do Conselho de Acompanhamento e Controle Social (CACS) e "tampouco foi comprovado o cadastro das matrículas das novas turmas de EJA no Censo Escolar subsequente ao início das atividades". Entendeu, assim, ser cabível a glosa da totalidade dos recursos do Peja/2013 utilizados pelo responsável. A partir de análise dos extratos bancários, consignou que, do total recebido, o ex-gestor utilizou R$ 99.218,69, entre os anos de 2013 e 2016.
5.	Em síntese, o Parquet opinou pela irregularidade das contas, com imputação de débito de R$ 99.218,69 e aplicação de multa a Abelardo Rodrigues Filho.
6.	Anuo à conclusão do Ministério Público.
7.	Embora os comprovantes acostados aos autos representem, em princípio, despesas elegíveis pelas normas do Peja, é certo que o responsável não remeteu qualquer documento ou informação capaz de atestar a existência física do programa. Nesse sentido, observo que a Resolução/CD/FNDE 48/2012 foi suficientemente completa quanto à necessidade de que as informações financeiras fossem complementadas por outras relacionadas à execução física e ao atingimento de metas do programa. 
8.	Importante frisar que a relação de alunos matriculados e das novas turmas abertas não constitui mera formalidade, uma vez que o objetivo precípuo das transferências à conta do Peja é apoiar a manutenção de novas turmas de Educação de Jovens e Adultos oferecidas pelas redes públicas de ensino e que tenham matrículas ainda não contempladas com recursos do Fundeb.
9.	Daí a essencialidade dos documentos invocados pelo MPTCU, também prestigiados pela jurisprudência deste Tribunal, a exemplo dos Acórdão 3661/2021-TCU-Segunda Câmara (relator Ministro Raimundo Carreiro) , 3511/2021 - 1ª Câmara (relator Ministro Vital do Rego) e 3003/2021 - 2ª Câmara (relator Ministro-Substituto Marcos Bemquerer Costa) . A propósito, o voto condutor desse último aresto destacou a relevância do parecer do Conselho de Acompanhamento e Controle Social (CACS-Fundeb) , nos seguintes termos:
"18. Cabe ressaltar que o parecer do CACS é peça de fundamental importância para a análise da prestação de contas, visto que evidencia a avaliação procedida por seus membros, pertencentes à comunidade local, sobre a regularidade da aplicação dos recursos públicos e os resultados alcançados.
19. Transcrevo, por oportuno, trecho do voto condutor do Acórdão 2305/2017-TCU-Plenário, de relatoria do ministro José Mucio Monteiro:
'o ex-Prefeito (..) deixou de anexar o parecer do Conselho de Acompanhamento e Controle Social (CACS-Fundef) sobre a conformidade do uso do dinheiro público.
Como órgão à parte da administração municipal, com representatividade popular e próximo dos fatos, o conselhos de controle social têm isenção e legitimidade para testemunhar se os recursos confiados à prefeitura foram bem geridos. Daí ser indispensável a sua manifestação junto com as respectivas prestações de contas.'
20. Desse modo, ante a ausência do parecer conclusivo acerca da aprovação, ou não, da execução do programa pelo referido conselho, deveria o ex-gestor comprovar a boa e regular aplicação dos recursos por meio de outros meios lícitos de prova, de forma a suprir a ausência do parecer do controle social, com documentos complementares. Contudo, o ex-alcaide não trouxe aos autos elementos suficientes para tal."
10.	Sem a efetiva comprovação da execução física do programa, não se pode afirmar, por exemplo, que as contratações de docentes tenham ocorrido para a alocação em turmas do Peja, ou que os itens adquiridos tenham recebido a destinação prevista. É imprescindível a confirmação de que as ações do Peja tenham ocorrido no mundo real e não apenas de forma documental.
11.	É pertinente, portanto, a imputação de débito ao gestor, equivalente à totalidade dos recursos por ele utilizados. Nesse sentido, considero adequado o valor indicado pelo MPTCU, que expurgou do valor recebido em 2013 a quantia deixada como saldo bancário ao final do mandato daquele ex-prefeito. Também acolho o termo inicial sugerido pelo Parquet para contagem da atualização monetária e acréscimos legais incidentes sobre o débito (18/1/2016) , uma vez que beneficia o responsável.
	Ante todo o exposto, VOTO por que o Tribunal adote a minuta de deliberação que ora submeto à apreciação deste Colegiado.
TCU, Sala das Sessões Ministro Luciano Brandão Alves de Souza, em 30 de março de 2021.
JORGE OLIVEIRA 
Relator